---
title: "Determinantes del Precio de Inmuebles en Bogotá"
author: "Análisis de Regresión 2026-1"
date: "2026-03-14"
output:
  rmdformats::downcute
---

```{r setup, include=FALSE}
knitr::opts_chunk$set(echo = TRUE, message = FALSE, warning = FALSE)
```

# Introducción

Este reporte analiza los determinantes del precio de venta de inmuebles en Bogotá, Colombia,
usando un modelo de regresión lineal múltiple. La pregunta de investigación es:

> **¿Qué características de un inmueble explican en mayor medida su precio de venta en Bogotá?**

Los datos fueron recolectados mediante web scraping de portales inmobiliarios colombianos en 2023
y están disponibles en Kaggle (`juandavsnchez/real-estatehousing-colombia-bogota`). El dataset
original contiene 585 observaciones; tras eliminar registros con valores faltantes en variables
clave, se trabaja con **551 inmuebles**.

Las **unidades estadísticas** son inmuebles individuales (apartamentos, casas y casas en conjunto
cerrado) ofertados en el mercado bogotano durante el año 2023.

# Paquetes y datos

```{r paquetes}


library(MASS)       
library(readr)
library(tidyverse)
library(ggplot2)
library(gridExtra)  
library(car)        
library(lmtest)     
library(sandwich)  
library(nortest)   
library(tseries)    
library(corrplot)   
```

```{r carga-datos}
df_raw <- read_csv("properties.csv")

summary(df_raw)
```

## Limpieza y preparación de datos 

```{r limpieza}
df <- df_raw %>%
  dplyr::select(-conjunto, -direccion, -nombre, -descripcion, -barrio) %>%
  # Convertir cadenas vacías a NA antes de filtrar
  mutate(
    remodelado = na_if(remodelado, ""),
    gas        = na_if(gas, "")
  ) %>%
  filter(!is.na(estrato), !is.na(remodelado), !is.na(gas)) %>%
  mutate(
    remodelado    = ifelse(remodelado  == "Si",  1L, 0L),
    # deposito ya viene como '0'/'1' en el CSV, no como 'Si'/'No'
    deposito      = as.integer(deposito),
    porteria      = ifelse(porteria    == "24 hrs", 1L, 0L),
    zona_lav      = ifelse(zona_de_lavanderia == "Comunal", 1L, 0L),
    gas           = ifelse(gas         == "Si",  1L, 0L),
    parqueadero   = ifelse(parqueadero == "Si",  1L, 0L),
    casa          = ifelse(tipo_de_inmueble == "Casa", 1L, 0L),
    casa_conjunto = ifelse(tipo_de_inmueble == "casa con conjunto cerrado", 1L, 0L),
    log_precio    = log(precio)
  ) %>%
  dplyr::select(-zona_de_lavanderia, -tipo_de_inmueble)

cat( nrow(df), "\n")
```

## Variables del modelo

- `log_precio`: logaritmo natural del precio de venta en COP — **variable dependiente**.
- `area`: metros cuadrados del inmueble.
- `habitaciones`: número de habitaciones.
- `banos`: número de baños.
- `garajes`: número de garajes.
- `administracion`: cuota mensual de administración (COP).
- `antiguedad`: años de construcción.
- `elevadores`: número de ascensores en el edificio.
- `estrato`: estrato socioeconómico (1 al 6).
- `remodelado`, `deposito`, `porteria`, `zona_lav`, `gas`, `parqueadero`: variables binarias (0/1).
- `casa`, `casa_conjunto`: dummies de tipo de inmueble (referencia: Apartamento).

```{r renombrar-columnas}
df <- df %>%
  rename(
    area           = `área`,
    banos          = `baños`,
    administracion = `administración`
  )
```

```{r estadisticas-descriptivas}
df %>%
  dplyr::select(precio, log_precio, area, habitaciones, banos, garajes,
                administracion, antiguedad, elevadores, estrato) %>%
  summary()
```

---

# Análisis Exploratorio de los Datos

## Distribución de la variable dependiente

```{r dist-precio, fig.width=10, fig.height=4}
par(mfrow = c(1, 2))

hist(df$precio / 1e6,
     main = "Distribución del Precio",
     xlab = "Precio (millones COP)",
     ylab = "Frecuencia",
     col  = "#2C5F8A", border = "white", breaks = 35)

qqnorm(df$precio, main = "Q-Q Plot: Precio", pch = 20, col = "#2C5F8A")
qqline(df$precio, col = "#C0392B", lwd = 2)

par(mfrow = c(1, 1))
```

```{r dist-logprecio, fig.width=10, fig.height=4}
par(mfrow = c(1, 2))

hist(df$log_precio,
     main = "Distribución de log(Precio)",
     xlab = "log(Precio)",
     ylab = "Frecuencia",
     col  = "#E07B39", border = "white", breaks = 35)

qqnorm(df$log_precio, main = "Q-Q Plot: log(Precio)", pch = 20, col = "#E07B39")
qqline(df$log_precio, col = "#C0392B", lwd = 2)

par(mfrow = c(1, 1))
```

Se aplica la prueba de Shapiro-Wilk para contrastar formalmente la normalidad:

```{r shapiro-precio}
set.seed(42)
idx <- sample(1:nrow(df), 300)

cat("Precio original:\n")
print(shapiro.test(df$precio[idx]))

cat("\nlog(Precio):\n")
print(shapiro.test(df$log_precio[idx]))
```

```{r scatter-area, fig.width=7, fig.height=4}
ggplot(df, aes(x = area, y = log_precio)) +
  geom_point(alpha = 0.4, color = "#2C5F8A") +
  geom_smooth(method = "lm", formula = y ~ x, se = TRUE, color = "#C0392B") +
  labs(title = "log(Precio) vs. Área",
       x = "Área (m²)", y = "log(Precio)") +
  theme_bw()
```

Se observa una relación lineal positiva entre el área y el precio: a mayor superficie,
mayor precio de venta. La nube de puntos es bastante homogénea, lo que sugiere que la
relación lineal es una buena aproximación.

```{r scatter-estrato, fig.width=7, fig.height=4}
ggplot(df, aes(x = estrato, y = log_precio)) +
  geom_point(alpha = 0.4, color = "#2C5F8A") +
  geom_smooth(method = "lm", formula = y ~ x, se = TRUE, color = "#C0392B") +
  labs(title = "log(Precio) vs. Estrato",
       x = "Estrato socioeconómico", y = "log(Precio)") +
  theme_bw()
```

El estrato presenta una de las correlaciones más altas con el precio. Cada nivel adicional
de estrato se asocia con un incremento sustancial en el precio, reflejando las diferencias
socioeconómicas espaciales de Bogotá.

```{r scatter-banos-garajes, fig.width=10, fig.height=4}
p1 <- ggplot(df, aes(x = banos, y = log_precio)) +
  geom_point(alpha = 0.4, color = "#2C5F8A") +
  geom_smooth(method = "lm", formula = y ~ x, se = TRUE, color = "#C0392B") +
  labs(title = "log(Precio) vs. Baños",
       x = "Número de baños", y = "log(Precio)") +
  theme_bw()

p2 <- ggplot(df, aes(x = garajes, y = log_precio)) +
  geom_point(alpha = 0.4, color = "#2C5F8A") +
  geom_smooth(method = "lm", formula = y ~ x, se = TRUE, color = "#C0392B") +
  labs(title = "log(Precio) vs. Garajes",
       x = "Número de garajes", y = "log(Precio)") +
  theme_bw()

grid.arrange(p1, p2, ncol = 2)
```

Tanto baños como garajes muestran relaciones lineales positivas claras con el precio.
Los garajes tienen una pendiente especialmente pronunciada, dado el alto valor del parqueo
en Bogotá.

```{r scatter-admin-antiguedad, fig.width=10, fig.height=4}
p3 <- ggplot(df, aes(x = administracion, y = log_precio)) +
  geom_point(alpha = 0.4, color = "#2C5F8A") +
  geom_smooth(method = "lm", formula = y ~ x, se = TRUE, color = "#C0392B") +
  labs(title = "log(Precio) vs. Administración",
       x = "Cuota de administración (COP)", y = "log(Precio)") +
  theme_bw()

p4 <- ggplot(df, aes(x = antiguedad, y = log_precio)) +
  geom_point(alpha = 0.4, color = "#2C5F8A") +
  geom_smooth(method = "lm", formula = y ~ x, se = TRUE, color = "#C0392B") +
  labs(title = "log(Precio) vs. Antigüedad",
       x = "Años de construcción", y = "log(Precio)") +
  theme_bw()

grid.arrange(p3, p4, ncol = 2)
```

La administración presenta una relación positiva pero con alta dispersión en valores
extremos. La antigüedad muestra una relación positiva débil.

## Validación de relaciones lineales vs. no lineales

Para detectar si alguna variable presenta una relación no lineal con `log_precio`,
se superponen la recta de regresión lineal (**roja**) y una curva LOESS no paramétrica
(**azul punteada**). Si ambas coinciden, la relación es lineal; si la curva LOESS se
desvía de la recta, hay evidencia de no linealidad.

```{r lineal-vs-nolineal, fig.width=12, fig.height=10}
vars_check <- c("area", "banos", "garajes", "administracion",
                "antiguedad", "elevadores", "estrato")

plots_nl <- lapply(vars_check, function(xv) {
  ggplot(df, aes(x = .data[[xv]], y = log_precio)) +
    geom_point(alpha = 0.3, size = 1, color = "gray60") +
    geom_smooth(method = "lm",    formula = y ~ x, se = FALSE,
                color = "#C0392B", linewidth = 1.2, linetype = "solid") +
    geom_smooth(method = "loess", formula = y ~ x, se = FALSE,
                color = "#2C5F8A", linewidth = 1.2, linetype = "dashed") +
    labs(title = paste("log(Precio) ~", xv),
         x = xv, y = "log(Precio)",
         caption = "Rojo: lineal  |  Azul: LOESS") +
    theme_bw(base_size = 9)
})

grid.arrange(grobs = plots_nl, ncol = 3)
```

La curva LOESS sigue de cerca la recta lineal en `area`, `estrato`, `banos` y `garajes`,
confirmando relaciones esencialmente lineales. En `administracion` y `antiguedad` se
observan pequeñas desviaciones en los extremos, pero sin patrones sistemáticos que
invaliden el supuesto de linealidad. En conclusión, **no se requieren términos cuadráticos
ni transformaciones adicionales** en las variables explicativas.

## Validación de transformaciones de variables

Se evalúa si las variables con mayor dispersión se benefician de una transformación
logarítmica, comparando la escala original versus la escala logarítmica.

```{r transformaciones, fig.width=12, fig.height=5}
p_area_orig <- ggplot(df, aes(x = area, y = log_precio)) +
  geom_point(alpha = 0.3, size = 1, color = "#2C5F8A") +
  geom_smooth(method = "lm", formula = y ~ x, se = TRUE, color = "#C0392B") +
  labs(title = "log(Precio) ~ área (original)",
       x = "Área (m²)", y = "log(Precio)") +
  theme_bw()

p_area_log <- ggplot(df, aes(x = log(area), y = log_precio)) +
  geom_point(alpha = 0.3, size = 1, color = "#2C5F8A") +
  geom_smooth(method = "lm", formula = y ~ x, se = TRUE, color = "#C0392B") +
  labs(title = "log(Precio) ~ log(área)",
       x = "log(Área)", y = "log(Precio)") +
  theme_bw()

df_adm <- df %>% filter(administracion > 0)

p_adm_orig <- ggplot(df_adm, aes(x = administracion, y = log_precio)) +
  geom_point(alpha = 0.3, size = 1, color = "#2C5F8A") +
  geom_smooth(method = "lm", formula = y ~ x, se = TRUE, color = "#C0392B") +
  labs(title = "log(Precio) ~ administración (original)",
       x = "Administración (COP)", y = "log(Precio)") +
  theme_bw()

p_adm_log <- ggplot(df_adm, aes(x = log(administracion), y = log_precio)) +
  geom_point(alpha = 0.3, size = 1, color = "#2C5F8A") +
  geom_smooth(method = "lm", formula = y ~ x, se = TRUE, color = "#C0392B") +
  labs(title = "log(Precio) ~ log(administración)",
       x = "log(Administración)", y = "log(Precio)") +
  theme_bw()

grid.arrange(p_area_orig, p_area_log, p_adm_orig, p_adm_log, ncol = 4)
```

Para `area`, la relación en escala original ya es lineal; `log(area)` produce una nube
ligeramente más compacta. Para `administracion`, la versión log reduce la dispersión
producida por valores extremos. Sin embargo, dado que los VIF son bajos y la relación
lineal es aceptable, **se mantienen ambas variables en escala original** para preservar
la interpretabilidad directa de los coeficientes.

## Gráficos de dispersión entre variables explicativas

```{r scatter-entre-x, fig.width=10, fig.height=8}
df %>%
  dplyr::select(area, banos, garajes, administracion, antiguedad,
                elevadores, estrato) %>%
  pairs(pch = 20, col = adjustcolor("#2C5F8A", alpha.f = 0.3),
        main = "Dispersión entre variables explicativas numéricas")
```

Se observan asociaciones positivas moderadas entre `area` y `banos` (inmuebles más
grandes tienen más baños), entre `garajes` y `estrato` (estratos altos tienen más
garajes), y entre `administracion` y `estrato`. Ninguna correlación supera 0.8, lo que
anticipa la ausencia de multicolinealidad grave entre los predictores.

## Matriz de correlaciones

```{r correlaciones, fig.width=7, fig.height=7}
vars_num <- c("log_precio", "area", "banos", "garajes",
              "administracion", "antiguedad", "elevadores", "estrato")

corr_mat <- cor(df %>% dplyr::select(all_of(vars_num)), use = "complete.obs")

par(mar = c(0, 0, 2, 0))
corrplot(corr_mat,
         method      = "color",
         type        = "upper",
         addCoef.col = "black",
         number.cex  = 0.75,
         tl.col      = "black",
         tl.srt      = 45,
         col         = colorRampPalette(c("#C0392B", "white", "#2C5F8A"))(200))
title("Correlaciones de Pearson")
```

Las correlaciones más altas con `log_precio` corresponden a `estrato` (r = 0.82),
`area` (r = 0.81), `garajes` (r = 0.81) y `banos` (r = 0.72).

---

# Estimación de Modelos, Ajuste y Validación

## Usar para el reporte 

$$
\log(\text{precio}_i) = \beta_0 + \beta_1\,X_{1i} + \beta_2\,X_{2i} + \cdots + \beta_k\,X_{ki} + \varepsilon_i, \quad \varepsilon_i \sim \mathcal{N}(0, \sigma^2)
$$

## Modelo 0: Precio sin transformar
### Este lo usamos de referencia

$$
\text{precio}_i = \beta_0 + \beta_1\,\text{area}_i + \cdots + \beta_k\,X_{ki} + \varepsilon_i
$$

```{r m0}
m0 <- lm(precio ~ area + habitaciones + banos + garajes + administracion +
           antiguedad + elevadores + estrato +
           remodelado + deposito + porteria + zona_lav + gas +
           parqueadero + casa + casa_conjunto,
         data = df)

summary(m0)
```

### Validación de supuestos — Modelo 0

```{r supuestos-m0, fig.width=10, fig.height=8}
par(mfrow = c(2, 2))
plot(m0, main = "Diagnóstico — Modelo 0 (precio)")
par(mfrow = c(1, 1))
```

```{r tests-m0}
res_m0 <- residuals(m0)
set.seed(42)
idx_m0 <- sample(seq_along(res_m0), 300)

cat("=== Normalidad ===\n")
cat("\nShapiro-Wilk:\n")
print(shapiro.test(res_m0[idx_m0]))

cat("\nJarque-Bera:\n")
print(tseries::jarque.bera.test(res_m0))

cat("\nAnderson-Darling:\n")
print(nortest::ad.test(res_m0))

cat("\n=== Homocedasticidad ===\n")
cat("\nBreusch-Pagan:\n")
print(lmtest::bptest(m0))

cat("\n=== Independencia de errores ===\n")
cat("\nDurbin-Watson:\n")
print(lmtest::dwtest(m0))
```

El Modelo 0 viola los supuestos de normalidad (p < 0.001) y homocedasticidad (p < 0.001),
por lo que **sus inferencias son inválidas**. Se confirma la necesidad de la transformación
logarítmica.


## Modelo 1: log(precio) — Modelo completo

$$
\log(\text{precio}_i) = \beta_0 + \beta_1\,\text{area}_i + \beta_2\,\text{habitaciones}_i + \beta_3\,\text{banos}_i + \beta_4\,\text{garajes}_i + \beta_5\,\text{administracion}_i \\
+ \beta_6\,\text{antiguedad}_i + \beta_7\,\text{elevadores}_i + \beta_8\,\text{estrato}_i + \beta_9\,\text{remodelado}_i + \beta_{10}\,\text{deposito}_i \\
+ \beta_{11}\,\text{porteria}_i + \beta_{12}\,\text{zona\_lav}_i + \beta_{13}\,\text{gas}_i + \beta_{14}\,\text{parqueadero}_i + \beta_{15}\,\text{casa}_i + \beta_{16}\,\text{casa\_conjunto}_i + \varepsilon_i
$$

```{r m1}
m1 <- lm(log_precio ~ area + habitaciones + banos + garajes + administracion +
           antiguedad + elevadores + estrato +
           remodelado + deposito + porteria + zona_lav + gas +
           parqueadero + casa + casa_conjunto,
         data = df)

summary(m1)
```

### Prueba F global — Modelo 1

La prueba F contrasta $H_0: \beta_1 = \cdots = \beta_{16} = 0$ vs. $H_1:$ al menos un
$\beta_j \neq 0$.

```{r anova-m1}
anova(lm(log_precio ~ 1, data = df), m1)
```

La prueba F resulta altamente significativa (p < 0.001): el modelo en conjunto explica una
proporción real de la variabilidad del precio.

### Pruebas individuales de significancia — Modelo 1

Del `summary(m1)` se identifican las variables con p-valor > 0.05 (no significativas al
nivel $\alpha = 0.05$):

- `habitaciones` (p = 0.606)
- `administracion` (p = 0.176)
- `antiguedad` (p = 0.239)
- `remodelado` (p = 0.934)
- `deposito` (p = 0.405)
- `gas` (p = 0.385)
- `parqueadero` (p = 0.619)

### Validación de supuestos — Modelo 1

#### Linealidad

```{r linealidad-m1, fig.width=10, fig.height=5}
# Residuales vs valores ajustados
fit_m1 <- fitted(m1)
res_m1  <- residuals(m1)

ggplot(data.frame(fit = fit_m1, res = res_m1), aes(fit, res)) +
  geom_hline(yintercept = 0, linetype = "dashed") +
  geom_point(alpha = 0.5) +
  labs(x = "Valores ajustados", y = "Residuales",
       title = "Residuales vs Ajustados — Modelo 1") +
  theme_bw()
```

```{r cr-av-m1, fig.width=12, fig.height=8}
# CR plots para verificar linealidad por predictor (solo variables continuas)
par(mfrow = c(1, 1))
car::crPlots(m1, ask = FALSE, smooth = TRUE,
             main = "CR plots — Modelo 1", id = FALSE)
```

```{r reset-m1}
cat("Prueba RESET de Ramsey (potencias 2 y 3):\n")
print(lmtest::resettest(m1, power = 2:3))
```

#### Homocedasticidad

```{r homoc-m1, fig.width=6, fig.height=4}
plot(m1, which = 3)
```

```{r bp-m1}
cat("Breusch-Pagan:\n")
print(lmtest::bptest(m1))
```

#### Independencia de errores

```{r indep-m1}
cat("Durbin-Watson:\n")
print(lmtest::dwtest(m1))
```

#### Normalidad de residuos

```{r normalidad-m1}
set.seed(42)
idx_m1 <- sample(seq_along(res_m1), 300)

cat("Shapiro-Wilk:\n")
print(shapiro.test(res_m1[idx_m1]))

cat("\nJarque-Bera:\n")
print(tseries::jarque.bera.test(res_m1))

cat("\nAnderson-Darling:\n")
print(nortest::ad.test(res_m1))
```

```{r qq-m1, fig.width=5, fig.height=5}
car::qqPlot(m1, simulate = TRUE, main = "Q-Q de residuales — Modelo 1")
```

### Multicolinealidad — VIF y número de condición

```{r vif-m1}
cat("VIF — Modelo 1:\n")
print(car::vif(m1))

cat("\nNúmero de condición (kappa):\n")
print(kappa(model.matrix(m1)))
```

---

## Modelo 2: log(precio) — Modelo reducido (modelo final)

$$
\log(\text{precio}_i) = \beta_0 + \beta_1\,\text{area}_i + \beta_2\,\text{banos}_i + \beta_3\,\text{garajes}_i + \beta_4\,\text{elevadores}_i + \beta_5\,\text{estrato}_i \\
+ \beta_6\,\text{porteria}_i + \beta_7\,\text{zona\_lav}_i + \beta_8\,\text{casa}_i + \beta_9\,\text{casa\_conjunto}_i + \varepsilon_i
$$

```{r m2}
m2 <- lm(log_precio ~ area + banos + garajes + elevadores + estrato +
           porteria + zona_lav + casa + casa_conjunto,
         data = df)

summary(m2)
```

### Prueba F parcial: modelo completo vs. modelo reducido

```{r anova-m1-m2}
anova(m2, m1)
```

La prueba F parcial no rechaza $H_0$ (p > 0.05): las variables eliminadas **no mejoran
significativamente** el ajuste. El modelo reducido es preferible por parsimonia.

### Intervalos de confianza — Modelo 2

```{r confint-m2}
confint(m2, level = 0.95)
```

### Validación de supuestos — Modelo 2 (modelo final)

#### Linealidad

```{r linealidad-m2, fig.width=10, fig.height=5}
fit_m2 <- fitted(m2)
res_m2  <- residuals(m2)

ggplot(data.frame(fit = fit_m2, res = res_m2), aes(fit, res)) +
  geom_hline(yintercept = 0, linetype = "dashed") +
  geom_point(alpha = 0.5) +
  labs(x = "Valores ajustados", y = "Residuales",
       title = "Residuales vs Ajustados — Modelo 2") +
  theme_bw()
```

```{r cr-av-m2, fig.width=12, fig.height=8}
par(mfrow = c(1, 1))
car::crPlots(m2, ask = FALSE, smooth = TRUE,
             main = "CR plots — Modelo 2", id = FALSE)
```

```{r reset-m2}
cat("Prueba RESET de Ramsey (potencias 2 y 3):\n")
print(lmtest::resettest(m2, power = 2:3))
```

#### Homocedasticidad

```{r homoc-m2, fig.width=6, fig.height=4}
plot(m2, which = 3)
```

```{r bp-m2}
cat("Breusch-Pagan:\n")
print(lmtest::bptest(m2))
```

#### Independencia de errores

```{r indep-m2}
cat("Durbin-Watson:\n")
print(lmtest::dwtest(m2))
```

#### Normalidad de residuos

```{r normalidad-m2}
set.seed(42)
idx_m2 <- sample(seq_along(res_m2), 300)

cat("Shapiro-Wilk:\n")
print(shapiro.test(res_m2[idx_m2]))

cat("\nJarque-Bera:\n")
print(tseries::jarque.bera.test(res_m2))

cat("\nAnderson-Darling:\n")
print(nortest::ad.test(res_m2))
```

```{r qq-m2, fig.width=5, fig.height=5}
car::qqPlot(m2, simulate = TRUE, main = "Q-Q de residuales — Modelo 2")
```

### Multicolinealidad — VIF y número de condición

```{r vif-m2}
cat("VIF — Modelo 2:\n")
print(car::vif(m2))

cat("\nNúmero de condición (kappa):\n")
print(kappa(model.matrix(m2)))
```

### Observaciones influyentes

```{r influyentes-m2, fig.width=8, fig.height=6}
n_m2 <- nobs(m2)
p_m2 <- length(coef(m2))

H      <- hatvalues(m2)
cook   <- cooks.distance(m2)
dff    <- dffits(m2)
res_stud <- rstudent(m2)
covr   <- covratio(m2)

thr_h   <- 2 * p_m2 / n_m2
thr_dff <- 2 * sqrt(p_m2 / n_m2)
thr_dfb <- 2 / sqrt(n_m2)

diag_tbl <- tibble::tibble(
  obs      = seq_len(n_m2),
  h_ii     = H,
  rstudent = res_stud,
  cookD    = cook,
  dffits   = dff,
  covratio = covr
) %>%
  mutate(
    flag_h    = h_ii     > thr_h,
    flag_rstu = abs(rstudent) > 2,
    flag_cook = cookD    > max(1, 4 / n_m2),
    flag_dff  = abs(dffits)   > thr_dff,
    flag_covr = (covratio < (1 - 3 * p_m2 / n_m2)) |
                (covratio > (1 + 3 * p_m2 / n_m2)),
    any_flag  = flag_h | flag_rstu | flag_cook | flag_dff | flag_covr
  )

cat("Observaciones con al menos un indicador de influencia:\n")
print(diag_tbl %>% filter(any_flag) %>%
        arrange(desc(abs(rstudent))) %>% head(12))
```

```{r outlier-test-m2}
cat("Prueba de outliers (Bonferroni):\n")
print(car::outlierTest(m2))
```

```{r influence-plot-m2, fig.width=8, fig.height=6}
car::influencePlot(
  m2,
  id   = list(method = "rstudent", n = 3),
  main = "Influencia y apalancamiento — Modelo 2"
)
```

---

# Comparación de bondad de ajuste

```{r comparacion}
tabla_comp <- data.frame(
  Modelo    = c("M0 — precio", "M1 — log(precio) completo", "M2 — log(precio) final"),
  n         = c(nobs(m0), nobs(m1), nobs(m2)),
  Variables = c(length(coef(m0)) - 1, length(coef(m1)) - 1, length(coef(m2)) - 1),
  R2        = c(summary(m0)$r.squared,     summary(m1)$r.squared,     summary(m2)$r.squared),
  R2_adj    = c(summary(m0)$adj.r.squared, summary(m1)$adj.r.squared, summary(m2)$adj.r.squared),
  AIC       = c(AIC(m0), AIC(m1), AIC(m2)),
  BIC       = c(BIC(m0), BIC(m1), BIC(m2))
)

round(tabla_comp, 4)
```

El Modelo 2 presenta el menor AIC y BIC entre los modelos con `log_precio`, y el mayor
$\bar{R}^2$ ajustado, confirmándose como el mejor modelo: maximiza el ajuste mientras
penaliza la complejidad innecesaria.

---

# Modelo final

Dado que la variable dependiente es $\log(\text{precio})$, los coeficientes se interpretan
como **semielasticidades**: un incremento unitario en $X_j$ genera un cambio de
$(e^{\hat{\beta}_j} - 1) \times 100\%$ en el precio.

```{r interpretacion}
coefs <- coef(m2)[-1]
efectos <- data.frame(
  Variable   = names(coefs),
  Beta       = round(coefs, 4),
  Efecto_pct = round((exp(coefs) - 1) * 100, 2)
)
efectos
```

```{r plot-coeficientes, fig.width=8, fig.height=5}
coef_df <- data.frame(
  variable = names(coef(m2))[-1],
  estimado = coef(m2)[-1],
  lwr      = confint(m2)[-1, 1],
  upr      = confint(m2)[-1, 2]
)

ggplot(coef_df, aes(x = estimado, y = reorder(variable, estimado))) +
  geom_vline(xintercept = 0, linetype = "dashed", color = "gray50") +
  geom_errorbarh(aes(xmin = lwr, xmax = upr), height = 0.3, color = "#2C5F8A") +
  geom_point(size = 3, color = "#2C5F8A") +
  labs(title = "Coeficientes del Modelo Final con IC 95%",
       x = "Coeficiente (efecto sobre log(precio))",
       y = "") +
  theme_bw()
```